【裁判字號】    97,上訴,3060
【裁判日期】    971014
【裁判案由】    毒品危害防制條例
【裁判全文】
臺灣高等法院刑事判決                97年度上訴字第3060號
上  訴  人  臺灣桃園地方法院檢察署檢察官
被      告  甲○○
                    國民
選任辯護人  楊貴森律師
上列上訴人因毒品危害防制條例案件，不服臺灣桃園地方法院
96年度訴字第1034號，中華民國97年5月8日第一審判決（起訴案
號：臺灣桃園地方法院檢察署95年度偵字第23789號），提起上
訴，本院判決如下：
    主  文
上訴駁回。
    理  由
一、公訴意旨略以：被告甲○○於民國95年10月26日凌晨0時許
    ，在桃園縣中壢市「奪標KTV」前，以新臺幣（下同）60,00
    0元之代價，向綽號「阿南」之不詳姓名成年男子，購入第
    三級毒品愷他命1大包及8小包（純質淨重共約79.42公克）
    後，除為供自己施用外，竟另起販售與不特定人之意圖而持
    有之。嗣於同日凌晨4時30分許，甲○○持有上開愷他命，
    行經中壢市○○路326號前，為警攔檢而查獲，並扣得上開
    愷他命、帳單1紙及行動電話1具，因認被告甲○○涉犯毒品
    危害防制條例第5條第3項之意圖販賣而持有第三級毒品罪嫌
    等語。
二、按犯罪事實應依證據認定之，無證據不得認定犯罪事實；不
    能證明被告犯罪者，應諭知無罪之判決，刑事訴訟法第154
    條第2 項、第301 條第1 項分別定有明文。次按刑事訴訟法
    第161 條第1 項規定：檢察官就被告犯罪事實，應負舉證責
    任，並指出證明之方法。因此，檢察官對於起訴之犯罪事實
    ，應負提出證據及說服之實質舉證責任。倘其所提出之證據
    ，不足為被告有罪之積極證明，或其指出證明之方法，無從
    說服法院以形成被告有罪之心證，基於無罪推定之原則，自
    應為被告無罪判決之諭知（最高法院92年臺上字第128 號判
    例參照）。第按認定犯罪事實應依證據，為刑事訴訟法所明
    文，故被告否認犯罪事實所持之辯解縱屬不能成立，仍非有
    積極證據足以證明其犯罪行為，不能遽為有罪之認定（最高
    法院30年上字第1831號判例參照）。再按意圖販賣而持有毒
    品罪，則係行為人原無販賣營利之意圖，於購入或因其他原
    因取得毒品後，始另行起意販賣營利者而言。如非以營利售
    賣意圖而販入，或因其他原因而持有，嗣起意圖利售賣，尚
    未著手於賣出行為，始成立意圖販賣而持有毒品罪責（最高
    法院90年度台上字第2046號、95年度台上字第3574號判決參
    照）。又所謂意圖，乃犯罪構成之主觀的違法要素，亦屬犯
    罪成立之要件，而行為人是否具有販賣之意圖，必須有相當
    之客觀事實，足以表明其主觀上之意念之遂行性及確實性，
    始足當之。且販賣毒品之營利意圖，應從客觀上之社會環境
    、情況及證人、物證等資料，依據證據法則綜合研判認定。
    行為人持有毒品縱然屬實，惟其持有之原因，或為「販賣、
    運輸而持有」、「意圖販賣而持有」、「轉讓而持有」、「
    施用而持有」、「幫助施用而持有」，不一而足。檢察官主
    張被告係意圖販賣而持有，自應就被告取得毒品後另行起意
    販賣之事實，負證明責任，核先敘明。
三、公訴意旨認被告甲○○涉有上揭犯行，無非係以(一)被告於警
    詢及偵查中之供述。(二)內政部警政署刑事警察局鑑定書。(三)
    行動電話、行動電話翻拍光碟及勘驗筆錄等為其主要論據。
    惟訊之被告甲○○固不否認有於上開時地以60,000元之代價
    ，向綽號「阿南」之成年男子購入第三級毒品愷他命，嗣為
    警於上揭時地查獲等情，然堅詞否認有何意圖販賣而持有第
    三級毒品愷他命之行為，並辯稱：上述毒品係供其自己施用
    等語。
四、經查：
  (一)程序部分：
    被告及其辯護人於原審審理中辯稱：當天被告與林華義係突
    然遭到未著制服之警員持槍壓制並強制搜索被告的背包，該
    搜索係在沒有搜索票之情況下進行，所扣得之愷他命，乃違
    背法定程序取得之證據，不得作為證據云云。
  1.關於警員對於被告進行盤查部分：
  (1)按警察職權行使法（下稱警職法）第6 條第1 項共列舉6 款
    事由，警察得於公共場所或合法進入之場所，得對下列各款
    之人查證其身分：一、合理懷疑其有犯罪嫌疑或有犯罪之虞
    。二、有事實足認其對已發生之犯罪或即將發生之犯罪知情
    者。三、有事實足認為防止其本人或他人生命、身體之具體
    危害，有查證其身分之必要。四、滯留於有事實足認有陰謀
    、預備、著手實施重大犯罪或有人藏匿之處所。五、滯留於
    應有停（居）留許可之處所，而無停（居）留許可。六、行
    經指定公共場所、路段及管制站者。再按警職法第7 條第1
    項亦規定，警察依第6 條之規定執行臨檢與盤查時，為查證
    人民身分，得採取下列之必要措施：一、攔停人、車、船及
    其他交通工具。二、詢問姓名、出生年月日、出生地、國籍
    、住居所及身分證統一編號等。三、令出示身分證明文件。
    四、若有明顯事實足認其有攜帶足以自殺、自傷或傷害他人
    生命或身體之物者，得檢查其身體及所攜帶之物。
  (2)查證人林華義於原審審理中證陳：警員一來就直接叫伊名字
    ，並同時對被告搜索云云，然其亦另結證：警察來拘提伊時
    ，有查驗伊身分，就是看伊身分證，至於有無對現場的人員
    都要求要查驗身分，伊忘記了，因為警察來時，直接衝向伊
    並表示不准動，然後就說拘票，並開始搜包包及證件等情，
    則由警員查看林華義身分證之舉動，顯見警員當時確實仍未
    確認被告與林華義之身分為何。另本件係警員偵辦易凱威命
    案，而欲逮捕涉案之林華義，遂循線知悉林華義之出入地點
    ，經檢察官簽發拘票方前往追緝，惟因林華義與甲○○在一
    起，在尚不確認其等之身分，僅知應該是其等中之一人為林
    華義，方請被告亦拿出身分證供核對，被告要拿身分證件並
    打開背包時，警員就注意到裡面有2包東西，被告自己承認
    那是愷他命，此外當時出入場所是很複雜的地方，依經驗就
    想說是毒品沒錯等情，業據證人王豐秋及夏正忠於原審審理
    中證述明確，益徵警員在拘捕林華義過程中，因見林華義與
    甲○○在一起，尚難確知人別乃為盤查等情明確。則警員並
    不知究竟何人為林華義之情形下，認被告可能為林華義，並
    無悖於常情，警員依警職法第6條第1項第1款執行盤查，並
    依同法第7條第1項第1、2、3款規定請被告出示證件應屬合
    法執行公務之行為，具有適法性。
  2.對被告進行搜索部分：
  (1)按刑事訴訟法第88條第1 項、第2 項第2 款規定，現行犯，
    不問何人得逕行逮捕之。犯罪在實施中或實施後即時發覺者
    ，為現行犯。有左列情形之一者，以現行犯論：二、因持有
    兇器、贓物或其他物件、或於身體、衣服等處露有犯罪痕跡
    ，顯可疑為犯罪人者。再按刑事訴訟法第130 條亦規定，檢
    察官、檢察事務官、司法警察官或司法警察逮捕被告、犯罪
    嫌疑人或執行拘提、羈押時，雖無搜索票，得逕行搜索其身
    體、隨身攜帶之物件、所使用之交通工具及其立即可觸及之
    處所。是以警員對於現行犯，可以採取不要式之附帶搜索。
  (2)查證人王豐秋及夏正忠於原審審理中證述：伊係依辦案經驗
    ，看到被告包包裡2包東西，就合理懷疑是毒品，也有問被
    告，被告說那是愷他命等情明確，則警員基於合法盤查進而
    由被告所持有之物件，懷疑被告可疑為犯罪人，從而被告可
    以現行犯論，警員自得逮捕被告並依法為附帶搜索，是警員
    所為之搜索為合法，被告辯稱搜索違法，所扣得之愷他命不
    得作為證據云云，不足為採。
  (二)實體部分：
  1.本件被告係於95年10月26日凌晨0 時許，在桃園縣中壢市「
    奪標KTV 」前，以60,000元之代價，向綽號「阿南」之成年
    男子，購入扣案之愷他命1 大包及8 小包供己施用，嗣於同
    日凌晨4時30分許，行經同縣中壢市○○路326號前，為警當
    場查獲，並將上開愷他命1大包及8小包查扣等事實，為被告
    甲○○於警詢、檢察官偵查及原審審理中均供承不諱，而關
    於查獲之過程，亦經證人即查獲警員王豐秋及夏正忠於原審
    審理中證述甚詳（見第一審卷第90頁至100頁），並有搜索
    扣押筆錄、扣押物品目錄表及扣押物品清單各1份在卷可稽
    。又扣案疑似愷他命之1大包（毛重62.26公克）及8小包（
    毛重36.96公克），經送內政部刑事警察局鑑定結果，確實
    含有第三級毒品愷他命成分，且測得第三級毒品愷他命純度
    約為94.9％，依據抽測純度值，推估1大包及8小包之愷他命
    純質淨重約79.42公克，復有該局95年12月19日刑鑑字第095
    0177396號鑑定書1紙附卷可考（見偵查卷第34頁），是被告
    此部分自白與事實相符，足認被告持有上開第三級毒品愷他
    命之事實，固堪認定。
  2.惟觀諸被告於購買上開愷他命後約4 小時30分即為警查獲，
    則被告於持有愷他命後，其主觀之意思是否即為「意圖販賣
    」而持有？又被告「係於何時起意販賣」？厥為本案之關鍵
    而有予究明之必要。稽扣案毒品之分裝方式為1大包（毛重
    62.26公克）及8小包（毛重36.96公克），此為被告所自承
    ，且有前開濫用藥物檢驗報告1紙在卷可佐，已堪認定。惟
    衡一般毒品交易之常情，為求毒品交易之迅速，販毒者往往
    將購入的毒品，分裝小包掩人耳目及以利販賣，惟被告所持
    有之前述第三級毒品，並無意圖販賣者常見之分裝，且被告
    為警查獲時，除扣得上開毒品外，當場並未查獲其他一般用
    以販賣毒品之工具，更無其他佐證資料，可認係有相當之客
    觀事實，足以證明主觀意圖之遂行性及確實性，故無從認定
    被告主觀上確有販賣之意圖，並進而推論被告已有伺機準備
    出售之情形。
  3.參以扣案之愷他命總毛重為99.22公克，已如上述。被告於
    警詢中供稱：扣案之毒品是伊要施用的，伊係用管子吸入鼻
    腔中或將愷他命摻入香菸中吸食，吸食將近1年，一次購買1
    個星期吸食的數量等詞（見偵查卷第10頁）；其於偵查中另
    供述：伊當時買的時候，有1大包還有散包，但伊不知道散
    包有多少包，是對方說若伊全部買只要6萬元，原本全部愷
    他命零買的話要8、9萬元，又伊購買這些是要自己施用，伊
    一買到後在附近馬路，捲在香菸內抽，用不到1克，抽了1、
    2 根煙，又伊一天抽5、6根煙，每根煙倒一點點愷他命，一
    天約2、3公克等語（見偵查卷第41頁）。又被告於偵查中並
    供稱：伊當日凌晨12點多至點間，在中壢市奪標KTV前購得
    愷他命後，有在附近馬路施用，是捲在香煙內抽，抽了1、2
    根煙，約不到1克等語（見同偵查卷第41頁），而被告於查
    獲後，經警採尿，經原審送請臺灣檢驗科技股份有限公司鑑
    驗結果，確呈愷他命陽性反應，有臺灣檢驗科技股份有限公
    司96年6月25日之濫用藥物尿液檢驗報告1紙在卷可稽（見第
    一審卷第36頁），足認被告於查獲前，確曾有施用愷他命之
    事實。雖公訴意旨以扣案之第三級毒品愷他命量甚大，應非
    單純供自己施用，惟個人耐藥性仍因個人體質、使用方式及
    對藥物耐受性不同而異，是除被告上開辯解，非全無可能外
    ，且依被告所陳之施用情形推算（以被告於偵查時所陳之施
    用次數，採較多之每日6根煙每日3公克計算），則扣案之愷
    他命總毛重99.22公克，約可供被告施用約33.07日（計算公
    式：99.22÷3＝33.07），即約1個月左右之用量，此雖與被
    告於警詢辯稱扣案之愷他命係伊要施用的，其一次購買一個
    星期吸食的數量云云不相符合，然參以政府查緝毒品交易甚
    為嚴格，因取得不易且違法，因而價格高昴，施用者為應付
    自身施用之需求，且大量可獲得較優惠之價格，並避免毒品
    斷貨之風險，一次購買所需之用量，以減少多次交易過程被
    查獲之風險，亦非全無可能，尚難僅以被告持有扣案之毒品
    數量，遽認被告持有上開毒品係為「意圖販賣而持有」。
  4.雖公訴意旨另以扣案載有：「阿培2100、弟7500、老彭1300
    0、60000、5000、阿MAN1000、松4000、阿岳17500、小妖50
    00」之紙張1紙，推認被告曾販賣愷他命之事實。經查，被
    告於警詢、檢察官偵查中供稱扣案之帳單1紙係其友人私下
    向伊借錢週轉之紀錄（見偵查卷第12頁、27頁）云云；嗣於
    96年3月29日偵查中改稱係伊平常跟人家賭大老二、麻將記
    帳用的（見偵查卷第41頁）云云；又於原審審理中則辯稱：
    扣案之帳單有些是借錢週轉，有些是打牌積欠的錢云云。被
    告先後辯解雖不一致，然均否認該紙所載事項與販賣毒品有
    所關連，並舉證人姜光致、鄒永國及葉盈鐘為證明，然證人
    姜光致證稱伊即為「阿弟」，伊並無施用愷他命，伊有欠被
    告5、6千元，後改稱8千元，係玩撲克牌，玩大老二或十三
    張，而欠被告錢，也有向被告借過錢，陸續有還錢，還尚欠
    1、2千元云云（見第一審卷第130至133頁）；而證人鄒永國
    證稱伊即為「小妖」，伊並無施用愷他命，95年間有因打牌
    前後共欠被告錢幾千元，都玩大老二，欠被告實際金額已忘
    記，均已還清云云（見第一審卷第133頁至第136頁）；又葉
    盈鐘於原審證稱：伊即為「阿 MAN」，伊並無施用愷他命，
    伊有因賭博欠被告1、2千元，也有向被告借錢云云（見第一
    審卷第136至138頁），參諸上開紙條記載之人均記載綽號，
    其上所載之「阿弟」、「阿MAN」、「小妖」之人是否確為
    上開證人姜光致、鄒永國及葉盈鐘，尚值懷疑，且證人證述
    內容如欠債金額等亦與上開紙條之記載不符，故難認該紙條
    確如被告所辯係記載賭債。惟因該紙條上並未記載詳細日期
    、所載綽號之真實姓名為何亦無法確定，故尚難以被告上述
    辯解不可採信，而推認即係記載販毒之交易金額。況一般施
    用毒品者多有經濟狀況不佳之情形，且為免施用毒品之人遭
    警查獲而無法順利給付購毒之費用，均以「一手交錢，一手
    交毒品」為交易之常態，反觀扣案之紙張上載道：「阿培21
    00、弟7500、老彭13000、60000、5000、阿MAN1000」，此
    有該紙張扣案（見本院卷第43頁影本）可參，其中就綽號「
    老彭」之人共有三筆，分為各為13000、60000、5000，總額
    為78 000，金額甚大，阿弟部分之金額亦不小，被告豈有可
    能讓購買者如此賒欠，甚且「老彭」部分還多次賒欠，此亦
    與一般交易常情有違。是綜上，公訴意旨所舉上述紙張尚不
    適於作為認定被告有販賣意圖之依據。
  5.又扣案行動電話光碟翻拍內容，依原審勘驗結果為：「2 分
    47秒：桃園我有ㄎㄚ在那邊出，在力堡紐約那邊…，我上次
    背了4百差點被抓」、「3分41秒：早上我被警察看我身分證
    ，包包裡還有2、30克，連帳本什麼都有」，此有勘驗筆錄
    （見第一審第69頁）在卷，被告於檢察官偵查及原審審理中
    均不否認有為上開言詞，惟被告辯稱：係要追求女生故意誇
    大自己為藥頭等語。姑不論被告所辯是否為實，然該等內容
    既係在個人私密場合所自拍，其等談話內容或帶戲謔，或者
    膨脹吹噓，不一而足，且細繹該光碟之部分影像，亦確實有
    二位女子在場，復有施用Ｋ煙之情況，則於此等情境下所為
    之誇言，自難逕認為真實。又該影片內容拍攝之時間不明，
    與本案相距期間如何亦不明，公訴意旨亦未舉證證明該影片
    內容與本案具有何種直接關聯性，故尚難執此作為認定被告
    於購入愷他命後不到5小時後即具有伺機販售毒品之意圖。
    至證人林華義雖於原審證稱：影片中之愷他命係被告所提供
    等語（見第一審卷第165、167頁），然為被告所否認，縱認
    證人林華義證述內容為真，亦係被告有無成立轉讓第三級毒
    品愷他命之可能，與本案尚無真接關連，併予說明。
  6.被告於警詢及檢察官內勤訊問時供稱：扣案之愷他命係其與
    其友人綽號「呂布」、「小新」所合買，「呂布」、「小新
    」2人各出2萬元，伊出2萬5千元，伊不知道「呂布」、「小
    新」真實姓名，也無法主動聯絡到他們等語（見偵查卷第11
    頁、27頁），而嗣後於偵查中改稱：扣案之毒品愷他命係伊
    與另外三住同學一起合買，其中一個叫「張家明」，其他二
    人不清楚姓名，是「張家明」的朋友等語（見偵查卷第41
    頁），又於原審審理中改稱：扣案之愷他命係伊要吸食的，
    購買的錢係伊向家人要的等語（見第一審卷第173頁）；另
    於原審審理中則改稱：購買扣案愷他命之金錢有部分是朋友
    給的等語（見同卷第174頁），被告就購買扣案愷他命之金
    錢來源雖有上述供述不一致之情形，然被告否認犯罪事實所
    持之辯解縱屬不能成立，若非有積極證據足以證明其犯罪行
    為，尚不能遽為有罪之認定。
五、綜上各情所述，因本件檢察官所提出之證據暨相關推論，經
    本院調查結果，尚不足以形成被告有意圖販賣而持有第三級
    毒品犯行之確信，此外，亦查無其他積極證據足證被告有意
    圖販賣而持有第三級毒品之犯行，本案尚屬不能證明，根據
    「罪證有疑，有利被告」之證據法則，原審諭知被告無罪之
    判決經核並無不當，應予維持。檢察官上訴意旨仍指被告所
    辯前後不一致，且其持有扣案愷他命之數量與一般施用者之
    情形有別，原審判決將各證據一一割裂分別判斷，遽為有利
    被告之認定，有違經驗法則及論理法則之違法云云，均指駁
    如上，本件上訴為無理由，應予駁回。
據上論斷，應依刑事訴訟法第368條，判決如主文。
本案經檢察官林炳雄到庭執行職務。
中    華    民    國    97    年    10    月    14    日
            刑事第七庭    審判長法  官  陳晴教
                                法  官  楊智勝
                                法  官  游紅桃
以上正本證明與原本無異。
如不服本判決，應於收受送達後十日內向本院提出上訴書狀，其
未敘述上訴之理由者並得於提起上訴後十日內向本院補提理由書
（均須按他造當事人之人數附繕本）。
                                書記官  阮桂芳
中    華    民    國    97    年    10    月    14    日


司法院資訊處製作；財團法人民間司法改革基金會備份。
